臺灣屏東地方法院民事判決　　　　　　　　　　　　　九十二年度訴字第四二六號
　　原　　　告　　辛○○
　　　　　　　　　己○○
　　　　　　　　　丑○○
　　　　　　　　　壬○○
　　　　　　　　　丙○○○
　　　　　　　　　丁○○○
　　共　　　同
　　訴訟代理人　　吳澄潔律師
　　複 代 理人　　李宜蓁
　　被　　　告　　乙○○
　　訴訟代理人　　陳謝米英
　　被　　　告　　午○○○
　　　　　　　　　巳○○○
　　　　　　　　　甲○○
　　　　　　　　　寅○○
　　　　　　　　　戊○○
　　　　　　　　　癸○○
　　　　　　　　　庚○○
　　　　　　　　　子○○
　　兼右四人共同
　　訴訟代理人　　未○○○
　　右一人訴訟代理
　　人及複代理人　卯○○
右當事人間請求分割共有物事件，本院於民國九十四年二月二十三日言詞辯論終結，
判決如左：
    主      文
被告應協同原告就坐落屏東縣恆春鎮○○○段二五二地號、地目旱、面積五五三七八
平方公尺土地，向屏東縣恆春地政事務所辦理面積更正登記為五四一九七平方公尺。
兩造共有前項土地其分割方法如下：(一)如附圖所示Ａ部分面積三二二六平方公尺分歸
被告乙○○取得。(二)如附圖所示Ｂ部分面積三二二六平方公尺分歸被告午○○○取得
。(三)如附圖所示Ｃ部分面積三二二六平方公尺分歸被告巳○○○取得。(四)如附圖所示
Ｄ部分面積一○二○二平方公尺分歸被告甲○○取得。(五)如附圖所示Ｅ部分面積九六
七八平方公尺分歸被告寅○○取得。(六)如附圖所示Ｆ部分面積二三五九平方公尺分歸
原告辛○○、己○○、丑○○、壬○○、丙○○○、丁○○○按應有部分各六分之一
保持共有。(七)如附圖所示Ｇ部分面積二○九七平方公尺分歸被告戊○○、癸○○、庚○○、子○○按應有部分各四分之一保持共有。(八)如附圖所示Ｈ部分面積二○一八三
平方公尺分歸被告未○○○取得。
訴訟費用由兩造按原應有部分比例分擔。
    事實及理由
一、原告於訴狀送達後，追加請求判命被告協同辦理土地面積更正登記，不甚礙被告
    之防禦及訴訟之終結，依民事訴訟法第二百五十五條第一項但書第七款之規定，
    自無不合。又被告乙○○經合法通知，未於言詞辯論期日到場，核無民事訴訟法
    第三百八十六條各款所列情形，爰依原告之聲請，由其一造辯論而為判決，合先
    敘明。
二、原告主張：坐落屏東縣恆春鎮○○○段二五二地號、地目旱、面積五五三七八平
    方公尺土地（下稱系爭土地），為兩造所共有，原告辛○○、己○○、丑○○、
    壬○○、丙○○○、丁○○○之應有部分均為一七九二分之十三，被告乙○○、
    午○○○、巳○○○之應有部分均為八四分之五，被告甲○○之應有部分為一三
    四四分之二五三，被告寅○○之應有部分為一一二分之二十，被告戊○○、癸○○、庚○○、子○○之應有部分均為一三四四分之十三，被告未○○○之應有部
    分為二一五○四分之八○○八。系爭土地並無因其使用目的而有不能分割之情形
    ，且兩造間亦未以契約訂有不分割之期限，惟兩造就其分割方法迄未能達成協議
    ，爰依民法第八百二十三條第一項之規定，請求裁判分割。又系爭土地之面積雖
    登記為五五三七八平方公尺，惟經測量結果，實際上僅有五四一九七平方公尺，
    兩造未能會同辦理更正登記，為求分割及嗣後登記之正確，爰併請求被告協同辦
    理面積更正登記。至系爭土地之分割方法，原告辛○○、己○○、丑○○、壬○○、丙○○○、丁○○○同意分得如附圖所示Ｆ部分面積二三五九平方公尺土地
    ，並繼續保持共有等情，並聲明：(一)被告應協同原告就系爭土地，向屏東縣恆春
    地政事務所辦理面積更正登記為五四一九七平方公尺。(二)兩造共有系爭土地准予
    分割。
三、被告乙○○未於言詞辯論期日到場，惟於準備程序到場陳稱：伊希望分割後能繼
    續保有在如附圖所示Ａ部分土地東北角上之水井等詞，並聲明：同意分割。其餘
    被告則陳稱：被告午○○○、巳○○○各同意分得如附圖所示Ｂ及Ｃ部分土地，
    被告寅○○希望繼續保有在如附圖所示Ｅ部分土地東北端之鋼筋混凝土造排水設
    施，被告戊○○、癸○○、庚○○、子○○同意分得如附圖所示Ｇ部分土地，並
    繼續保持共有。被告甲○○、未○○○大致同意分得如附圖所示Ｄ及Ｈ部分之土
    地，惟被告甲○○希望如附圖所示Ｄ部分以西至二五五─五地號間之土地分歸其
    取得，以免損及其所設置之水井及電力設施，被告未○○○則希望該部分土地能
    有三公尺以上之寬度且分歸其取得，以利其通行等語，並均聲明：同意分割。
四、經查：系爭土地為兩造所共有，原告辛○○、己○○、丑○○、壬○○、丙○○○、丁○○○之應有部分均為一七九二分之十三，被告乙○○、午○○○、巳○○○之應有部分均為八四分之五，被告甲○○之應有部分為一三四四分之二五三
    ，被告寅○○之應有部分為一一二分之二十，被告戊○○、癸○○、庚○○、子
    ○○之應有部分均為一三四四分之十三，被告未○○○之應有部分為二一五○四
    分八○○八。系爭土地為一般農業區農牧用地，並無因其使用目的而有不能分割
    之情形，且兩造間亦未以契約訂有不分割之期限，惟兩造就其分割方法迄未能達
    成協議。又系爭土地之面積登記為五五三七八平方公尺，惟經測量結果，實際上
    僅有五四一九七平方公尺，且兩造尚未會同辦理面積更正登記等事實，為兩造所
    不爭執，並有土地登記謄本、聲請調解書、調解筆錄、調解不成立證明書各一件
    附卷可稽，復經本院會同屏東縣恆春地政事務所測量員勘測屬實，製有勘驗筆錄
    及土地複丈成果圖在卷可憑，堪信為實在。
五、按各共有人，得隨時請求分割共有物。但因物之使用目的不能分割或契約訂有不
    分割之期限者，不在此限。分割之方法，不能協議決定者，法院得因任何共有人
    之聲請，命為左列之分配：一以原物分配於各共有人。二變賣共有物，以價金分
    配於各共有人。民法第八百二十三條第一項、第八百二十四條第一項定有明文。
    又每宗耕地分割後每人所有面積未達○‧二五公頃者，不得分割。但農業發展條
    例中華民國八十九年一月四日修正施行前之共有耕地，得分割為單獨所有。同條
    例第十六條第一項第四款亦有明文。查系爭土地為一般農業區農牧用地，依農業
    發展條例第三條第十一款之規定，係屬耕地，系爭土地分割後部分共有人取得之
    面積未達○‧二五公頃，但系爭土地係農業發展條例八十九年一月四日修正、同
    年月六日施行前之共有耕地，自非不得分割，且此並不因部分共有人係在上開施
    行日之後取得共有權而有差異，否則，原得分割之共有耕地，將因部分共有人恣
    意移轉其應有部分，以致他共有人請求分割之權利受影響，自非妥適。準此，系
    爭土地依其使用目的既無不能分割之情形，且兩造間亦未以契約訂有不分割之期
    限，則原告訴請裁判分割，即無不合，應予准許。再土地所有權及所有之面積以
    登記為準，登記之面積超出實際之面積，非經共有人認章更正後不得分割，為符
    合訴訟經濟原則，應認於訴訟中得追加請求協同辦理共有土地面積更正登記，俾
    法院併為裁判（司法院七十七年十月八日（七七）廳民一字第一一九九號函及所
    引最高法院七十二年度台上字第四一八九號判決意旨參照）。則原告因系爭土地
    登記之面積超出實際面積，請求判命被告協同辦理面積更正登記，亦無不合，應
    予准許。
六、本件之爭點為系爭土地應以何方法分割？茲論述如左：
　(一)系爭土地南邊有寬約四公尺之道路，北邊及東北邊有寬約三‧五公尺之道路，西
  　北邊間隔二五五─四地號土地與寬十二公尺之屏東縣恆春鎮○○路相連，西邊則
    有寬約三‧五公尺之道路，惟設置有鐵絲網路障，約占路寬之一半。又如附圖所
    示Ａ部分為被告乙○○之荔枝園，其東北角有水井一口，最南端有一小部分為道
    路；Ｂ部分為被告午○○○之荔枝園，內有平房一棟，最南端有一小部分為道路
    ；Ｃ部分為被告巳○○○之荔枝園，最南端有一小部分為道路；Ｄ部分為被告甲○○之荔枝園，西北角有水井及電力設施，最南端有一小部分為道路；Ｅ部分為
    被告寅○○之荔枝園，內有鐵皮屋一棟，東北邊有鋼筋混凝土造排水設施，最南
    端亦有一小部分為道路；Ｆ部分及Ｇ部分均為漥地，與地面落差約有三公尺之多
    ；Ｈ部分分為兩區，其西南區為被告未○○○之荔枝及椰子園，部分有被告寅○○種植之荔枝樹，其東北區有被告未○○○所建廟宇「青天宮」，部分現為被告
    乙○○、午○○○、巳○○○、甲○○之荔枝園等情，經本院會同屏東縣恆春地
    政事務所測量員勘測屬實，製有勘驗筆錄及土地複丈成果圖在卷可憑，並有原告
    提出之道路使用現況圖說一份在卷可參，復經調取本院八十九年度訴字第一二五
    號民事卷宗（內附使用現況複丈成果圖）核閱無誤。
  (二)被告乙○○、午○○○、巳○○○、寅○○對於其等分別分配如附圖所示Ａ、Ｂ
    、Ｃ及Ｅ部分土地，並無意見，原告辛○○、己○○、丑○○、壬○○、丙○○○、丁○○○表示願意繼續保持共有，並同意分配如附圖所示Ｆ部分土地，被告
    戊○○、癸○○、庚○○、子○○亦表示願意繼續保持共有，並分配如附圖所示
    Ｇ部分土地，被告甲○○、未○○○對於分配如附圖所示Ｄ及Ｈ部分土地大致上
    亦不表示反對。又如附圖所示Ｈ部分之西南區，雖與寬約三‧五公尺之道路相連
    ，但該道路所坐落之屏東縣恆春鎮○○○段二五五─一、二五五─二及二五五─
    四地號等土地均為他人所有，曾經屏東縣恆春鎮公所洽詢土地所有權人表示並不
    提供公眾通行，有土地登記謄本及屏東縣恆春鎮公所民國九十一年十一月二十二
    日恆鎮建字第九一○○○一四八一一號函在卷可考，且證人即前屏東縣恆春鎮德
    和里里長辰○○到場證稱：該道路在四、五十年前即已存在，原係泥土路面供牛
    車使用，在該處有田地之人才會使用到，屏東縣恆春鎮○○○○道路舖設柏油路
    面已有十年以上時間，但並未經過地主同意，目前該道路內僅有一戶住家等語，
    並不能證明該道路有公用地役關係存在，為免被告未○○○將來使用如附圖所示
    Ｈ部分土地西南區在通行上發生困難，自宜在如附圖所示Ｄ部分與二五五─五地
    號土地之間保留通道以供其通行。再被告甲○○在如附圖所示Ｄ部分之西北角設
    有水井及電力設施，上開通道之寬度倘超過二公尺即有損及被告甲○○所設水井
    及電力設施之虞，而依被告未○○○提出之估價單，被告甲○○僅重新鑿井即需
    花費新台幣十三萬五千元以上，如包括重新配置管線，所費更係不貲，且二公尺
    寬之通道已足供一般小型車輛通行，強將通道闢為三公尺寬，既損及被告甲○○
    之利益，又無太大實益，自非妥當。
  (三)關於系爭土地之分割方法，本院斟酌前述系爭土地之使用現況、兩造對分割方法
    所表示之意見及儘量減少分割後對各共有人造成損害等一切情狀，認以如主文第
    二項所示之方法為公平適當，爰依此方法予以分割。
七、據上論結，本件原告之訴為有理由，依民事訴訟法第三百八十五條第一項前段、
    第七十八條、第八十條之一、第八十五條第一項但書，判決如主文。
中　　　華　　　民　　　國　　九十四　　年　　　三　　　月　　　九　　　日
                                       臺灣屏東地方法院民事第二庭
                                             審判長法官  阮世賢
                                             法      官  楊中琪
                                             法      官  春生
正本係照原本作成。
如對判決上訴，須於判決送達後廿日內向本院提出上訴狀，其未表明上訴理由者，應
於提出上訴後二十日內向本院補提理由書狀（均須按他造當事人之人數附繕本）。
                                             法院書記官  洪榮華
中　　　華　　　民　　　國　　九十四　　年　　　三　　　月　　　九　　　日
